【裁判字號】    98,訴,1255
【裁判日期】    981117
【裁判案由】    塗銷抵押權設定登記
【裁判全文】
臺灣高雄地方法院民事判決              98年度訴字第1255號
原      告  丁○○
訴訟代理人  柳聰賢律師
被      告  乙○○○○○○
            丙○○
訴訟代理人  甲○○
上列當事人間請求塗銷抵押權事件，本院於民國98年11月2日言
詞辯論終結，判決如下：
    主    文
被告乙○○○○○○應將坐落高雄縣鳳山市○○段四四八號地號
、面積七十一平方公尺土地，及其上同段第一六六建號建物即門
號碼高雄縣鳳山市○○路二○○巷二弄五號房屋，以高雄縣鳳山
地政事務所民國六十八年鳳登字第○二○○三四號收件，於民國
六十八年九月十一日登記，擔保債權金額新台幣捌拾萬元，存續
期間自民國六十八年九月六日起至民國六十八年十二月五日止之
抵押權登記予以塗銷。
被告丙○○應將坐落高雄縣鳳山市○○段四四八號地號、面積七
十一平方公尺土地，及其上同段第一六六建號建物即門號碼高雄
縣鳳山市○○路二○○巷二弄五號房屋，以高雄縣鳳山地政事務
所民國七十一年鳳登字第○一七九六一號收件，於民國七十一年
十一月二十二日登記，擔保債權金額新台幣玖拾萬元，存續期間
自民國七十一年十一月二十日起至民國七十二年一月十九日止之
抵押權登記予以塗銷。
訴訟費用新台幣壹萬柒仟捌佰拾元，其中新台幣玖仟肆佰拾
玖元由被告丙○○負擔，餘由被告乙○○○○○○負擔。
    事實及理由
一、本件被告乙○○○○○○（下稱陳博厚）未於言詞辯論期日
    到場，核無民事訴訟法第386 條各款所列情形，爰依原告之
    聲請，由其一造辯論而為判決。
二、原告主張：伊前於民國68年9 月間欲向陳博厚借款，以所有
    坐落高雄縣鳳山市○○段448 號地號土地及其上第166 建號
    建物即門號碼高雄縣鳳山市○○路200 巷2 弄5 號房屋（下
    稱系爭不動產），設定新台幣（下同）80萬元，存續期間自
    68年9 月6 日起至68年12月5 日止之普通抵押權（下稱系爭
    甲抵押權）予陳博厚，惟陳博厚未交付借款。嗣伊轉向被告
    丙○○借款，並再以系爭不動產設定90萬元，存續期間自71
    年11月20日起至72年1 月19日止之普通抵押權（下稱系爭乙
    抵押權）予丙○○，然丙○○亦未交付借款。而按，系爭甲
    、乙抵押權所擔保之債權既不存在，依抵押權從屬性，系爭
    甲、乙抵押權亦不存在。再者，系爭甲、乙抵押權擔保之債
    權分別於83年12月5 日、87年1 月19日因屆滿15年時效期間
    而消滅，陳博厚及丙○○既均未請求，彼等債權之請求權均
    已罹於消滅時效，且陳博厚及丙○○復未於消滅時效完成後
    5 年內即88年12月5 日、92年1 月19日前實行抵押權，故系
    爭甲、乙抵押權自消滅等情。爰依民法第880 條及第767 條
    之規定提起本訴，並聲明：(一)陳博厚應將系爭甲抵押權設定
    登記塗銷；(二)丙○○應將系爭乙抵押權設定登記塗銷。
三、陳博厚未於準備程序期日到庭，亦未以書狀作何聲明或陳述
    。
四、丙○○則以：原告因需資金周轉，乃持由其所背書，面額合
    計為988,000 元支票4 紙，向伊借款988,000 元。嗣原告僅
    清償88,000元，尚有餘款900,000 元未清償，為取回前開4
    紙支票，乃設定系爭乙抵押權予伊作為擔保。又系爭乙抵押
    權擔保之900,000 元本金債權雖因時效消滅，惟在原告時效
    抗辯前基於本金債權所衍生之利息及違約金請求權仍未罹於
    時效，自屬系爭乙抵押權擔保之範圍，故原告自不得請求塗
    銷系爭乙抵押權等語，資為抗辯。並聲明：原告之訴駁回。
五、原告及丙○○對於下列事項不予爭執：
  (一)系爭不動產為原告所有。
  (二)系爭不動產於71年11月22日設定普通抵押權予丙○○，存續
    期間自71年11月20日起至72年1月19日止，擔保債權總金額
    為900,000元。
六、本件之爭點應為：(一)兩造間有無抵押債權債務關係存在？(二)
    系爭甲、乙抵押權是否因逾5 年除斥期間而消滅？茲分述如
    下：
  (一)兩造間有無抵押債權債務關係存在：
  1.陳博厚部分：
    原告於起訴狀主張其與陳博厚間並無抵押債權債務關係乙節
    ，業據其提出系爭不動產登記謄本（見本院卷第6 至9 頁）
    為證。本院就前揭資料所載內容為審核結果，確與原告所述
    之事實相符。又陳博厚於相當時期受合法通知後，並未於言
    詞辯論期日到場或提出準備書狀就上開情事為爭執，依民事
    訴訟法第280 條第3 項、第1 項之規定，已視同自認原告主
    張之前揭事實，故原告主張此部分事實，堪認為真實。
  2.丙○○部分：
  (1)按抵押權人聲請拍賣抵押物，在一般抵押，因必先有被擔保
    之債權存在，而後抵押權始得成立，故祇須抵押權已經登記
    ，且登記之債權已屆清償期而未受清償，法院即應准許之，
    非若最高限額抵押，於抵押權成立時，可不必先有債權存在
     (最高法院71年台抗字第306 號判例要旨參照) 。是以，本
    件兩造既均不爭執系爭乙抵押權為普通抵押權（見本院卷13
    1 頁背面），則依上開說明，系爭乙抵押權成立之前提，即
    應有被擔保之債權存在，足見丙○○主張系爭乙抵押權擔保
    之債權存在，即屬可採。此外，參諸系爭乙抵押權之抵押權
    設定契約書（見本院卷第41至42頁）上「涂連卿」印文及簽
    名之真正，為丙○○所不爭執（見本院卷79頁）等情以觀，
    亦堪認系爭乙抵押權擔保之900,000 元債權存在。依上所述
    ，若原告否認前情，自應由其舉證證明之。
  (2)查，原告固主張：丙○○並未交付900,000 元款項予伊，且
    依丙○○當時之薪資收入，應無資力可出借900,000 元之鉅
    款云云，然並未提出其他積極事證以證明其與丙○○間確抵
    押無債權債務關係存在，尚難為其有利之認定。
  (3)次查，證人即訴外人戊○○○雖到庭證稱：系爭不動產抵押
    設定之事，原告均不知情（見本院卷第105 頁）等語，而為
    有利原告之證述，然其就系爭乙抵押權之抵押權設定契約書
    （見本院卷第41至42頁）上「涂連卿」為何人所簽乙節，先
    係證稱：「涂連卿」三字為其所簽等語；嗣則改稱：因時間
    太久，已不確定「涂連卿」三字是否為其所簽（見本院卷第
    105 頁）等詞，前後所證情節未盡相符，是否可信，已非無
    疑。再參諸戊○○○為原告之配偶，與原告關係甚為親密，
    其為有利原告之證述，亦屬人情之常，尚難遽以其前揭：原
    告對設定系爭乙抵押權均不知情等語，即為有利原告之認定
    。
  (4)綜上，被告辯稱：其對原告確有系爭乙抵押權擔保之900,00
    0 元債權存在，尚堪採認。
  (二)系爭甲、乙抵押權是否因逾除斥期間而消滅？
  1.系爭甲抵押權部分：
    按，所有人對於無權占有或侵奪其所有物者，得請求返還之
    。對於妨害其所有權者，得請求除去之。有妨害其所有權之
    虞者，得請求防止之，民法第767 條第1 項定有明文。查，
    原告與陳博厚間並無抵押債權債務關係，已認定如前，則依
    抵押權之從屬性，系爭甲抵押權亦不存在。再者，系爭甲抵
    押權之登記，實有妨害系爭不動產之所有權人即原告對於系
    爭不動產之各項所有權能之行使，則原告本於民法第767 條
    第1 項中段規定請求除去妨害，自屬有據。而按，陳博厚既
    應負塗銷系爭甲抵押權登記之義務，故關於系爭甲抵押權是
    否因逾除斥期間而消滅之爭點，即無論述之必要，合先敘明
    。
  2.系爭乙抵押權部分：
  (1)按，以抵押權擔保之債權，其請求權已因時效而消滅，如抵
    押權人，於消滅時效完成後，5 年間不實行其抵押權者，其
    抵押權消滅，民法第880 條定有明文。查，原告與丙○○間
    並無其他新發生之債權，系爭乙抵押權所擔保丙○○對原告
    之900,000 元債權，依抵押權設定契約書（見本院卷第41至
    42頁）之記載，其清償日期為72年1 月19日，則以一般債權
    之請求權15年計算，應於87年1 月19日罹於時效。倘參諸丙
    ○○亦自承：900,000 元債權已罹於時效（見本院卷第33頁
    ）等語以觀，堪認系爭乙抵押權所擔保之債權確已於87年1
    月19日罹於時效。此外，丙○○亦未舉證證明其於債權罹於
    時效後5 年間，即92年1 月19日前，已實行系爭乙抵押權，
    且仍在實施中之事實，則參諸上開規定，系爭乙抵押權即應
    歸於消滅，原告主張系爭乙抵押權已消滅，洵屬可採。次查
    ，系爭乙抵押權之登記，既妨害原告對於系爭不動產之各項
    所有權能之行使，則原告基於民法第767 條第1 項中段規定
    除去妨害請求權之規定，請求丙○○塗銷系爭乙抵押權登記
    ，自屬有據。
  (2)至丙○○辯稱：在原告為時效抗辯前，衍生之利息及違約金
    ，其請求權仍未罹於時效，且仍屬系爭乙抵押權擔保範圍，
    原告自不得請求塗銷系爭乙抵押權，並援引最高法院97年度
    台上字第477 號判決意旨為據云云。惟按，參諸民法第880
    條立法理由揭示：「抵押權為物權，本不因時效而消滅。惟
    以抵押權擔保之債權已因時效而消滅，而抵押權人於消滅時
    效完成後，又復經過五年不實行其抵押權，則不能使權利狀
    態永不確定，應使抵押權歸於消滅，以保持社會之秩序。此
    本條所由設也。」等語以觀，足見民法第880 條規定係在避
    免具有對世權權利的抵押權其權利狀態永不確定。易言之，
    苟抵押權所擔保之債權已罹於時效，而未於時效消滅後5 年
    內就抵押物取償者，則不論其時效消滅後之債權是否存在或
    債務人行使時效抗辯權之前的債權是否繼續衍生其他債權，
    要均不影響該抵押權的消滅。是以，系爭乙抵押權所擔保之
    900,000 元債權，既已罹於時效，且依民法第146 條規定，
    其效力及於從權利，而丙○○亦未於時效完成後5 年內實行
    抵押權，則其前揭所辯云云，縱然屬實，亦不妨害原告得依
    民法第880 條及第767 條規定，請求其塗銷系爭乙抵押權，
    自難認丙○○前揭主張為可採。
七、綜上所述，原告主張系爭甲抵押權，因無擔保之債權存在，
    應隨同消滅；系爭乙抵押權，則因除斥期間經過而消滅等情
    ，均屬可採，故原告主張依民法第767 條及第880 條規定，
    分別請求陳博厚塗銷系爭甲抵押權、丙○○塗銷系爭乙抵押
    權，均有理由，應予准許。
八、本件係原告全部勝訴，其繳納之第一審訴訟費用即裁判費17
    ,830元，應由被告按其利害關係比例負擔之。
九、結論：本件原告之訴為有理由，依民事訴訟法第78條、第85
    條第1 項但書及第87條第1 項，判決如主文。
中    華    民    國    98    年    11    月    17    日
                  民事第五庭  審判長法  官  李昭彥
                                    法  官  洪榮家
                                    法  官  李育信
以上正本係照原本作成。
如不服本判決，應於送達後20日內，向本院提出上訴狀並表明上
訴理由，如於本判決送達前提起上訴者，應於判決送達後10日內
補提上訴理由書（須附繕本）。
中    華    民    國    98    年    11    月    17    日
                                    書記官  林玉珊

司法院資訊處製作；財團法人民間司法改革基金會備份。
